臺灣高等法院刑事判決　　　　　　　 100年度上易字第1915號
上　訴　人　臺灣臺北地方法院檢察署檢察官
上　訴　人
即　被　告　張志禮
選任辯護人　林峻義律師
上列上訴人因妨害自由等案件，不服臺灣臺北地方法院100年度
侵易字第192號，中華民國100年7月29日第一審判決（起訴案號
：臺灣臺北地方法院檢察署100年度偵字第4688號），提起上訴
，本院判決如下：
    主  文
原判決撤銷。
張志禮犯強制罪，未遂，處拘役貳拾日，如易科罰金，以新台幣
壹仟元折算壹日。
    事  實                                                                
一、張志禮係臺北市政府舉辦2010臺北國際花卉博覽會（下稱「
    花博」）志工，於民國（下同）100年1月14日下午2時許，
    未依規定購買門票（每張新台幣300元），亦未持任何「花
    博」志工服務證件，即偕同友人欲由G3出入口進入臺北市中
    山區花卉博覽會美術館園區，遭在該址擔任票務驗票工作代
    號3305HV1002之成年女子(真實姓名年籍詳卷，下稱「A女」
    ）發現攔阻，並要求出示出入之相關證明文件，詎張志禮心
    生不滿，竟基於妨害A女行使驗票權之犯意，以右手曲肘後
    之手臂部位，用力推向A女之胸部（未成傷），致A女向後倒
    退，以此強暴方式妨害A女行使驗票權，在旁之中興保全人
    員見狀前來處理，使張志禮得以未經A女同意進入園區，致
    其以強暴妨害A女行使驗票權之行為止於未遂，嗣經A女報警
    處理，始揭上情。
二、案經A 女訴由臺北市政府警察局中山分局報告臺灣臺北地方
    法院檢察署檢察官偵查起訴。
    理  由
壹、證據能力方面：
一、告訴人A女於警詢之證述，並無刑事訴訟法第159條之2所定
    「具有較可信之特別情況，且為證明犯罪事實存否所必要」
    之情形，且經被告之辯護人爭執在卷（見原審卷第20頁背面
    、本院卷第32頁），本院爰未以A女警詢陳述為認定犯罪事
    實之依據，先予敘明。再A女業於原審審理時，經檢、辯及
    被告為交互詰問，渠於偵查中之證述，並無顯不可信之情形
    ，應有證據能力。
二、被告張志禮對於公訴人所提之證據，除上開部分外，對於其
    他公訴證據，於審理時具狀明示不爭執，且在本院審理期間
    ，對本院所調查之證據亦均無表示異議，從而除上開有爭執
    部分部分外，均應有證據能力，得為本件之審判基礎。
貳、實體方面：
一、訊據被告張志禮矢口否認，有以手臂部位推A女胸部，致使A
    女倒退之犯行，惟查：被告確於A女要求出示出入之相關證
    明文件並攔阻被告進入園區時，有以右手曲肘後之手臂部位
    ，用力推向A女胸部，致A女倒退一步等情，業據A女於檢察
    官偵查及原審審理中指訴歷歷，核與證人謝博鈞在偵查中證
    稱：被告要進入會場，告訴人要驗票，他們二人發生爭吵，
    告訴人向被告說你的票，被告當時直接想強行進入，就用手
    推告訴人胸部，應該是想進入花博會場而推開告訴人等語（
    見偵查卷第39至40頁）相符，堪證告訴人指訴與事實相符。
二、被告上訴再以：當日伊右手骨折，無法用手推擠A女胸部，
    且當日僅有口角爭執，有證人黃可真可證，證人謝博鈞所證
    不實云云，其辯護人再為被告辯稱：A女亦證稱，被告與其
    爭執後，經保全人員同意入園，是縱被告於雙方爭執可否進
    入園區時，不慎以手推到A女胸部，也未妨害A女驗票權或任
    何權利，再退步言之，若被告行為對A女權利有所影響，亦
    屬輕微，不具可非難性，而無違法性云云。惟查：
  (一)證人謝博鈞於本院審理時證稱：我有在99年11月6日至100年
    4月25日，在花博擔任發導覽地圖之工作，於100年1月14日
    下午案發之時有在G3入口，但時間已過很久，對當日之事已
    無印象等語，經本院提示渠於偵查中之證述後，渠表示於檢
    察官詢問時（即100年3月15日）還記得，但現在已忘記等語
    。衡情本案係100年1月14日發生，檢察官於100年3月15日傳
    喚證人，證人自係記憶猶新，上開期日距100年10月31日本
    院審理時，已逾10個月，本案復與渠無涉，自難期證人仍有
    記憶，而被告雖辯稱，證人於本院審理證稱，被告當日所穿
    外套為被告於本院100年10月31日開庭時所著黑色西裝有誤
    ，實則伊開庭當日所著為咖啡色西裝，並於100年11月14日
    著案發當日之黑色西裝到庭，惟被告所著二次服裝，肉眼目
    視均可視為「黑色」，有被告所著二次服裝照片存卷可參（
    見本院卷第87頁、116頁），自難以此認證人謝博鈞所證不
    實。至證人黃可真於本院審理時證稱：我不知發生何事，不
    知被告如何進入園區、是否有買票，只知道被告有進去幫我
    們照相，案發當日我們一大群人進去，至於誰先誰後，我不
    可能去注意，我都未注意被告和G3票口的驗票員發生爭執或
    講什麼話、做什麼動作等語（見本院卷第110至111頁），自
    難為被告有利之認定。
  (二)再被告於99年8月12日因右側遠端橈骨骨折接受復位固定手
    術門診追蹤治療中，宜復健、物理治療及禁拿重物約三個月
    ，有99年12月20日台北市立聯合醫院仁愛院區診斷證明書在
    卷可稽（見原審卷第16頁），惟本案發生於100年1月14日，
    距被告手術之時已有5個月，且醫師係建議復健、物理治療
    及禁拿重物，並無礙被告以右手曲肘後之手肘推告訴人胸部
    ，是縱被告手傷未癒，亦無從為被告有認利之認定。
  (三)按刑法第304條之強暴、脅迫，只以使用之強脅手段足以妨
    礙他人行使權利，或足使他人行無義務之事為已足，最高法
    著有28年上字第3650號判例意旨可參。次按強制罪之強暴，
    係廣義之強暴，指對人為一切有形力之不法行使，被告以手
    肘推向A女胸部，使A女向後倒退，顯已為有形力之不法行使
    ，而被告係因身為驗票人員之A女行使驗票權利時與之發生
    爭執，不服其驗票權利之行使而動手推A女，自已妨害其驗
    票權利之行使，惟在旁之保全人員上前處理後，仍放行被告
    ，是其妨害A女驗票權利之行使行為，僅止於未遂，辯護人
    謂未妨害A女之權利云云，自非可採，至情節輕重僅係量刑
    問題，並非可免除刑責。
三、本件事證明確，被告所辯各節均無足採，其犯行洵堪認定。
四、核被告所為係犯刑法第304條第1項、第2項之強制未遂罪。
    其強制犯行僅止於未遂，應依法減輕其刑，公訴意旨認被告
    之行為已達既遂程度，尚有誤解。
五、原審據以論罪科刑，並就被告涉性騷擾防治法部分另為無罪
    判決，固非無見，惟被告強制犯行僅止於未遂，原審誤認被
    告之強制犯行已達既遂程度，且依起訴書所載，被告係一行
    為，涉犯刑法第304 條之強制罪嫌，及性騷擾防治法第25條
    第1項之意圖性騷擾，乘人不及拒抗而觸摸其胸部罪嫌之想
    像競合犯，如認被告所為不成立性騷擾防治法第25條第1項
    之罪，應不另為無罪之諭知，原審就該部分另為無罪判決，
    均有未洽，被告上訴否認犯行固無理由，惟原判決就被告強
    制犯行之既未遂認定有誤，且檢察官上訴謂原判決主文就性
    騷擾防治法部分另為無罪判決，違背法令，為有理由，自應
    由本院將原判決撤銷改判。審酌被告犯罪之動機、目的、係
    一時心急失慮而為本件犯行、對告訴人身心所生之損害程度
    、已近80高齡、平日熱心公益、素行良好、犯罪後之態度等
    一切情狀，量處如主文所示之刑，並諭知易科罰金之折算標
    準。
六、公訴意旨認：被告於事實欄所載時地，以右手曲肘後之手臂
    部位，用力推向A女之胸部（未成傷）之行為同時涉違反性
    騷擾防治法第25條第1項罪嫌云云，無非係以告訴人A女於警
    詢、偵查中之指訴為論據。惟查：
  (一)而告訴人A女於警詢中固指訴：「被告用右手朝我的胸口用
    力把我往後推，此舉讓我覺得很不舒服」；「他用右手往我
    胸口用力推，我嚇了一跳並且覺得很不舒服」等語（參見偵
    查卷第6頁），惟渠於檢察官偵查中即明確證述，當時被告
    接觸到告訴人胸口的部位，是被告之「手臂」，此參諸該日
    之訊問中，於檢察官訊問：「被告是順手推你要進入或是要
    摸你的胸部？」之問題時，告訴人即證稱：「被告要進入就
    直接用手臂將我推開…」等語，係明示被告推其胸口時，是
    使用「手臂」部位，且並無「摸」的意思即明（見偵查卷第
    34頁）。而原審審理中，就該問題再次訊問告訴人A女，亦
    據告訴人具結後證稱：「被告當天有推我的胸部…，推了一
    下。因為我一直堅持要他提出他可以入園的許可，可是他一
    直拿不出來，後來他覺得我很煩，因為他一直要進去，可是
    我們一定要買票才可以入園，而他也沒有辦法提出可以免費
    入園的許可。他是用一隻手推，接觸我胸部的當下，手部並
    沒有在胸部停留，也沒有摸、掐、捏等的動作，但是他推的
    力道很大，所以使我人往後退，就快要跌倒。被告推了我，
    我往後退，被告就強行入園了，因為那時他口出威脅的話，
    說他有記者證什麼的，因為我們保全也在旁邊，他說他可以
    讓我們上新聞、沒有工作什麼的，後來保全就覺得可以讓他
    進去，就讓他進去了。」等語（見原審卷第21、22頁）。足
    證本件被告確實有用「手」推告訴人A女之胸口，致A女往後
    倒退，然其目的僅係為強行通過驗票口而進入花博會場，所
    以其推的力道甚大，推的次數也只有一次，且推的方向係向
    前推，其間並無何利用推向胸口的機會，故意撫摸A女胸部
    的意思，應屬非虛。衡諸本案案發時地，係在光天化日、人
    潮擁擠之「花博」驗票入口，且當時雙方正處於爭吵與喧鬧
    之下，被告仍意圖輕薄A女或在眾目睽睽情形下公然進行性
    騷擾行為之機率亦幾等於零，殆屬無疑。
  (二)依性騷擾防治法第2條規定：「本法所稱性騷擾，係指性侵
    害犯罪以外，對他人實施違反其意願而與性或性別有關之行
    為，且有下列情形之一者：一、以該他人順服或拒絕該行為
    ，作為其獲得、喪失或減損與工作、教育、訓練、服務、計
    畫、活動有關權益之條件。二、以展示或播送文字、圖畫、
    聲音、影像或其他物品之方式，或以歧視、侮辱之言行，或
    以他法，而有損害他人人格尊嚴，或造成使人心生畏怖、感
    受敵意或冒犯之情境，或不當影響其工作、教育、訓練、服
    務、計畫、活動或正常生活之進行。」為對象，是由上揭條
    文文義即足以知悉，若非與「性」或「性別」有關之行為，
    縱有違反他人意願、損害人格尊嚴，使人心生畏怖、感受敵
    意、冒犯，從而不當影響其工作、教育、訓練、服務、計畫
    、活動或正常生活之進行，然仍應依其行為是否另涉其他法
    律規定予以論科，尚非必應以性騷擾防治法相繩。尤以性騷
    擾防治法第25條之犯罪構成要件觀察，該條所謂「意圖性騷
    擾，乘人不及抗拒而為親吻、擁抱或觸摸其臀部、胸部或其
    他身體隱私處之行為者，處二年以下有期徒刑、拘役或科或
    併科新臺幣十萬元以下罰金。」，顯然係以主觀上有「性騷
    擾」之意圖，客觀上有「乘人不及抗拒而為親吻、擁抱或觸
    摸其臀部、胸部或其他身體隱私處之行為」為要件。而該條
    文中明示之「親吻、擁抱或觸摸」，係屬例舉規定，尤已明
    示各該處罰之行為，須依其行為外觀，足以辨認顯然與「性
    」或「性別」意識有關之親吻、擁抱或觸摸臀部、胸部、或
    其他身體隱私處之行為為範圍。以本件而言，被告推告訴人
    胸口之行為，依其所推位置固甚不適當，行為亦甚為魯莽，
    且已造成告訴人內心中極為不舒服之感覺，然依其本意仍只
    是為推開告訴人以進入園區為目的，與性騷擾之行為有間，
    與上開性騷擾罪之構成要件並不相符，核其犯行以違反強制
    罪判處罪刑已足，尚不應以性騷擾罪相繩。其他又無積極證
    據足資證明被告另有何公訴人所指之犯行，因認被告該部分
    之性騷擾罪屬於不能證明，惟此部分與經本院判決被告有罪
    之部分為裁判上一罪，爰不另為無罪之諭知。
據上論斷，應依刑事訴訟法第369條第1項前段、第364條、第299
條第1項前段，刑法第304條第1項、第2項、第25條第2項、第41
條第1項前段，刑法施行法第1條之1，判決如主文。
本案經檢察官洪威華到庭執行職務。
中    華    民    國   100    年    12    月    5     日
              刑事第五庭審判長法  官  王敏慧
                              法  官  崔玲琦
                              法  官  白光華
以上正本證明與原本無異。
不得上訴。
                              書記官   丁淑蘭
中    華    民    國   100    年    12    月    6     日

附錄本案論罪科刑法條全文：
中華民國刑法第304條
（強制罪）
以強暴、脅迫使人行無義務之事或妨害人行使權利者，處 3 年
以下有期徒刑、拘役或 3 百元以下罰金。
前項之未遂犯罰之。